【裁判字號】    96,上,731
【裁判日期】    970814
【裁判案由】    拆屋還地
【裁判全文】
臺灣高等法院民事裁定                   96年度上字第731號
聲  請  人
即被上訴人  癸○○○
                      樓
            未○○
            巳○○
            戌○○○
            丙○○
            子○○
            寅○○
            戊○○
            壬○○
            辛○○
            己○○
            丑○○
            午○○
                    2
            甲○○
            乙○○
            辰○○
            卯○○○
                      號
共      同
訴訟代理人  葉滄燁律師
相對  人即
視同上訴人  庚○○
特別代理人  丁○○
上列當事人間拆屋還地事件，聲請人聲請為相對人選任特別代理
人，本院裁定如下：
    主  文
選任丁○○（身分證號碼：Ｚ000000000）於本院96年度上字第
731號兩造間拆屋還地民事訴訟事件，為相對人之特別代理人。
    理  由
一、按對於無訴訟能力人為訴訟行為，因其無法定代理人，或其
    法定代理人不能行代理權，恐致久延而受損害者，得聲請受
    訴法院之審判長選任特別代理人，民事訴訟法第51條第1 項
    定有明文。
二、本件聲請人於原審起訴請求相對人拆屋還地，惟查，相對人
    雖已成年，但於民國（下同）89年12月28日即被鑑定為中度
    智能障礙，迄今仍存在此障礙情事，此有相對人於92年1 月
    24日換發之身心障礙手冊在卷可憑（見原審卷2 第209 頁）
    。依據行政院衛生署公告之「身心障礙等級」，中度智能障
    礙鑑定標準為「成年後心理年齡介於六歲以至未滿九歲之間
    ，於他人監護指導下僅可部分自理簡單生活，於他人庇護下
    可從事非技術性的工作，但無獨立自謀生活能力的中度智能
    不足者」，有行政院衛生署97年6 月11日衛署照字第097002
    7991號函附卷可稽（見本院卷1 第207、216頁），與相對人
    於97年5 月15日在本院準備程序應訊時，雖能書寫姓名及回
    答與日常生活有關之簡易問題（例如是否讀書、結婚、有無
    子女、子女年紀等），但無法了解本件訴訟爭執事項或訴訟
    結果對其權益有何影響，另證人酉○○、申○○證述與相對
    人間溝通有障礙，相對人僅能從事掃地簡單工作等情狀相符
    （見本院卷1 第164至168頁）。至原審96年1 月18日言詞辯
    論筆錄雖記載相對人有以言詞陳述（見原審卷3 第5、6頁）
    ，惟本院受命法官勘驗該庭訊錄音，相對人實未以言詞為任
    何陳述（見本院卷1 第179 頁）。堪認相對人之意思能力僅
    相當於六至九歲限制行為能力人程度，其辨識利害得失及知
    訴訟行為之結果，而行權利之伸張及防禦方法之能力顯然不
    足。又按滿七歲以上之未成年人，除法律別有規定外，僅有
    限制行為能力，依民法第77條、第78條、第79條之規定，不
    能獨立以法律行為負義務，自無訴訟能力（最高法院29年上
    字第280 號判例意旨參照）。相對人之意思能力既相當於六
    至九歲限制行為能力人所擁有之能力，而限制行為能力人不
    能獨立以法律行為負義務者，欠缺訴訟能力，自可據以認定
    相對人亦無法獨立以法律行為負義務，訴訟能力尚有欠缺。
    又相對人無訴訟能力，亦無法定代理人，聲請人提起本訴，
    對於相對人有為訴訟行為之必要，為恐訴訟久延而受損，聲
    請本院為相對人選任特別代理人，合於民事訴訟法第51條第
    1 項要件，應予准許。
三、再查，丁○○為本事件之共同上訴人，就本事件與相對人有
    同一利害關係。又丁○○係相對人之長兄，有戶籍謄本可稽
    （見原審卷1 第39頁）。且參酌證人酉○○證述可知丁○○
    看顧相對人之生活起居（見本院卷1 第167 頁）。丁○○亦
    陳明願擔任相對人之特別代理人（見本院卷1 第255 頁）。
    本院認為由丁○○擔任相對人之特別代理人，應屬適當，爰
    裁定如主文。
四、依民事訴訟法第51條第1項，裁定如主文。
中    華    民    國    97    年    8     月    14    日
                    民事第四庭
                        審判長法  官  張劍男
正本係照原本作成。
不得抗告。
中    華    民    國    97    年    8     月    14    日
                              書記官  張淑芬


司法院資訊處製作；財團法人民間司法改革基金會備份。
